【裁判字號】    95,裁,1467
【裁判日期】    950713
【裁判案由】    考績
【裁判全文】
最  高  行  政  法  院  裁  定
                                     95年度裁字第01467號
抗  告  人  甲○○
上列抗告人因與相對人臺灣糖業股份有限公司間考績事件，對於
中華民國94年8月4日臺北高等行政法院94年度訴字第460號裁定
提起抗告，本院裁定如下︰
    主  文
抗告駁回。
抗告訴訟費用由抗告人負擔。
    理  由
一、本件抗告人原任職於相對人公司所屬臺糖研究所，嗣於民國
    （下同）91年10月31日辭職，並於同日轉任臺南市政府任職
    。其為銜接公務員年資，依公務人員考績法第3條第2款規定
    ，向該研究所申請就抗告人91年工作績效另予考核（抗告人
    誤載為另予考績），未獲該研究所核定，乃向相對人提出申
    訴。相對人僅郵寄該公司人事處91年12月19日人運字第9126
    101041號及經濟部91年12月11日經人三字第09103568190號
    函影本予抗告人。臺糖研究所另以92年1月28日糖研人南字
    第09226101001號函否准所請。抗告人不服，向行政院提起
    復審，該院將案移請公務人員保障暨培訓委員會辦理，復經
    該會以抗告人於91年任職臺糖研究所時，尚非公務人員保障
    法之適用或準用對象，而移相對人辦理。相對人乃以92年10
    月07日人運字第09226101031號函否准抗告人所請，略謂：
    「經濟部所屬事業機構人員考核及工作獎金發給辦法第3條
    條文，雖已於92年8月6日經人字第09200568000號令發布修
    正：各機構人員於同一考核年度內，任職不滿1年而連續任
    職已達6個月者，辦理另予考核。而本公司從業人員考核暨
    工作獎金發給辦法第4條條文，亦已於92年8月19日人運字第
    0922010151號函配合修正：從業人員正式任用後於同一考核
    年度內，任職不滿一年而連續任職已達6個月者，辦理另予
    考核。然台端在91年12月30日向本公司台糖研究所所要求辦
    理另予考核乙案，基於法令不溯既往原則考量，本案仍請依
    經濟部91年12月11日經人三字第09103568190號書函說明辦
    理。」抗告人不服，訴經經濟部為訴願不受理決定，抗告人
    遂提起行政訴訟。
二、原審以：按行政訴訟法第4條第1項規定：人民因中央或地方
    機關之違法行政處分，認為損害其權利或法律上之利益，經
    依訴願法提起訴願而不服其決定者，得向高等行政法院提起
    撤銷訴訟。而此所謂行政處分，依訴願法第3條第1項規定係
    指中央或地方機關就公法上具體事件所為之決定或其他公權
    力措施而對外直接發生法律效果之單方行政行為而言。另台
    糖公司既為依公司法規定所組成之股份有限公司，而為公營
    事業機構，自非行使國家行政職權之機關，並無對人民得行
    處分之權能，從而對其所為之行為，既不得提起訴願，亦不
    得提起行政訴訟。（本院69年裁字第450號裁定參照）。本
    件抗告人係依公司法所成立之私法人，揆諸上開說明，非屬
    中央或地方機關，亦無對外為行政處分之權能，其以92年10
    月7日人運字第09226101031號函否准抗告人所請，即難謂其
    屬行政處分性質。訴願決定以上開函非屬行政處分，不予受
    理，即無不合。抗告人提起行政訴訟，請求撤銷不另予考核
    之處分及請求命相對人應就抗告人91年於相對人公司所屬研
    究所連續任職10個月之工作績效，為考核之處分，顯非合法
    等由，而依行政訴訟法第107條第1項第10款之規定，予以駁
    回。
三、本院按行政權基於其主動性、積極性，對行政目的之實現本
    有手段選擇自由，故有以私法手段實現之，如設立營利事業
    ，從事營利活動，以增加國家財政資源。依公務人員任用法
    第33條規定：「技術人員、教育人員、醫事人員、交通事業
    人員及公營事業人員之任用，均另以法律定之。」因之，公
    營事業人員之任用與退休並不適用公務人員任用法及公務人
    員退休法，而在公營事業人員任用及退休法律制定施行前，
    得由目的事業主管機關訂定相關規定辦理之，司法院釋字第
    270號解釋已揭示上旨。嗣於釋字第305號解釋：「公營事業
    依公司法規定設立者，為私法人，與其人員間，為私法上之
    契約關係，雙方如就契約關係已否消滅有爭執，應循民事訴
    訟途徑解決。行政法院60年度裁字第232號判例，認為此種
    公司無被告當事人能力，其實質意義為此種事件不屬行政法
    院之權限，與憲法尚無牴觸。至於依公司法第27條經國家或
    其他公法人指派在公司代表其執行職務或依其他法律逕由主
    管機關任用、定有官等，在公司服務之人員，與其指派或任
    用機關之關係，仍為公法關係。」其理由書並說明：「公營
    事業之組織形態不一，如決策上認某種公營事業應採公司組
    織之形態，則係基於該種公營事業，適於以企業理念經營之
    判斷，自應本於企業自主之精神及企業所有與企業經營分離
    之原則為之。而在法律上，公營事業依公司法規定設立公司
    者，雖可簡稱為公營公司，但其性質仍為私法人，具有獨立
    之人格，自為權利義務之主體，享受權利，負擔義務。因之
    ，公營公司與其人員間，係以私法人地位依其人事規章，經
    由委任（選任聘任或僱用），雙方成立私法上之契約關係，
    其對於人員之解任行為，並非行使公權力之結果，而係私法
    上終止契約之意思表示，契約關係因而消滅。縱令公營公司
    人員之任免考核事項，法令定為應由政府機關參與決定，此
    種內部行為亦係政府機關與公營公司間之另一監督關係，並
    不影響公營公司與其人員間契約關係之存在。倘雙方就此契
    約關係已否消滅有爭執，自應循民事訴訟途徑解決，而不屬
    行政法院之權限範圍。」就公營事業中以公司組織型態成立
    公營公司者，其人員除「依公司法第27條經國家或其他公法
    人指派在公司代表其執行職務者，或依其他法律逕由主管機
    關任用、定有官等，在公司服務之人員」外，均僅存在私法
    上之契約關係。本件抗告人所任臺糖公司，係公司組織型態
    ，僅屬公營公司。抗告人原係會計管理師（見抗告人復審書
    ），並非依公司法第27條經國家或其他公法人指派在公司代
    表其執行職務者，或依其他法律逕由主管機關任用、定有官
    等，在公司服務之人員，業經原法院查明。是抗告人與中油
    公司間，係成立私法上之契約關係，其與相對人間更無何公
    法之任用關係，本件關於其服務期間考核爭議，自應循民事
    訴訟途徑解決，其提起行政訴訟，顯非合法，應依行政訴訟
    法第107條第1項第1款規定裁定駁回，原裁定引用該條項第
    10款，固有未洽，惟結論尚無不同，仍應予維持。抗告人猶
    執詞相對人屬預算法4條第2款特種基金下之營業基金，人事
    業務作為上，又完全符合一般行政機關之制度及規定，相對
    人對抗告人不另予考核之函文，自然視為管制措施，等同高
    權行為，具行政處分，得提起行政訴訟云云，洵無足採，其
    抗告為無理由，應予駁回。
四、依行政訴訟法第104條、民事訴訟法第95條、第78條，裁定
    如主文。
中    華    民    國    95    年    7     月    13    日
                  第四庭審判長法  官  高  啟  燦
                              法  官  黃  璽  君
                              法  官  廖  宏  明
                              法  官  楊  惠  欽
                              法  官  林  樹  埔
以  上  正  本  證  明  與  原  本  無  異
中    華    民    國    95    年    7     月    14    日
                              書記官  邱  彰  德


司法院資訊處製作；財團法人民間司法改革基金會備份。
